臺灣桃園地方法院民事判決　九十一年度訴字第八八七號
　　原　　　告　　交通部台灣鐵路管理局
　　法定代理人　　丁○○
　　複　代理人　　甲○○
　　被　　　告　　丙○○○
　　訴訟代理人　　乙○○
右當事人間請求拆屋還地等事件，本院判決如左：
    主　　文
被告應將坐落桃園縣中壢市○○段第參玖之參地號土地上，如附圖Ａ、Ｂ部分，面積
捌拾柒平方公尺之一、二樓建物拆除，將土地回復原狀返還原告。
被告應給付原告新台幣捌拾肆萬捌仟貳佰伍拾元，及自民國九十一年六月五日起至清
償日止按年息百分之五計算之利息。並應給付原告自民國九十一年六月五日起至前項
土地交還之日止按月新台幣壹萬肆仟壹佰參拾捌元。
本判決第一項拆除建物交還土地之履行期間為陸個月。
訴訟費用由被告負擔。
本判決第一項、第二項於原告分別以新臺幣壹佰參拾萬伍仟元、新台幣貳拾玖萬元預
供擔保後，得假執行。但被告如於假執行程序實施前分別以新台幣參佰玖拾壹萬伍仟
元及新台幣捌拾肆萬捌仟貳佰伍拾元為原告預供擔保，得免為假執行。
    事    實
甲、原告方面：
一、聲明：除供擔保之金額及履行期間外，如主文所示。
二、陳述：
（一）查桃園縣中壢市○○段三九之三地號土地為中華民國所有，原告為管理機關，
      有土地登記謄本、地籍圖可稽，訴外人劉阿海生前，於民國（下同）六十六年
      ，未經原告同意，於系爭土地上違法興建鐵皮房屋乙戶，事後並售予其女即被
      告丙○○○，此事實被告於其陳情書中自承在案，並有戶籍謄本可查。按訴外
      人劉阿海無權占有原告土地興建違章建築後，出售與被告丙○○○，系爭房屋
      雖無法辦理所有權保存登記及移轉登記，但已點交與被告佔有使用，是被告丙
      ○○○已取得事實上之處分權，而劉阿海已無處分之權利，故原告依民法第七
      百六十七條之規定，本於所有權，起訴請求被告拆除地上建築物，將土地返還
      原告。
（二）又被告丙○○○無權占用原告土地逾五年以上，係無法律上原因而受利益，致
      原告受損害，為此原告依據民法不當得利之法律關係請求被告返還其所受利益
      ，原告請求被告賠償相當於租金之五年損害金，及自起訴狀繕本送達之翌日起
      至返還土地之日止，按月給付相當於租金之不當得利，其計算標準依土地法第
      一百零五條準用同法九十七條規定，建築基地之租金，按申報地價年息百分之
      十計算，本案系爭土地八十九年度申報地價為新臺幣（下同）一九五００元，
      被告無權占用原告土地面積八十七平方公尺，原告依不當得利法律關係請求被
      告返還相當於租金之利益，請求金額依土地法第一百零五條準用同法九十七條
      規定計算如下：五年之不當得利額為１９５００Ｘ８７（佔用面積）Ｘ１０％
      Ｘ５年＝８４８２５０元，每月之不當得利額為１９５００元Ｘ８７（佔用面
      積）Ｘ１０％Ｘ１／１２＝１４１３８元。
三、證據：提出土地複丈成果圖、土地地價證明書、土地登記謄本各一件為證。
乙、被告方面：
一、聲明：駁回原告之訴及假執行之聲請。如受不利判決，被告願供擔保，聲請宣告
          准予免為假執行。訴訟費用由原告負擔。
二、陳述：
（一）家父劉阿海生前服務於台灣鐵路管理局新竹工務段，任職中壢站監工之職，因
      而配得中壢站宿舍一間（中壢市○○路一八五號），於五十年間跟隨他人在宿
      舍後面之空地自行搭建平房使用，而後其他員工亦仿效起建，本人於五十七年
      間經家父讓售，便居住於自建之平房（即中壢市○○路一八七號）迄今。
（二）家父母相繼過世，原告來函催告，本人亦依規定，於九十年九月繳回所配住宿
      舍，而後原告突然告知本人要求拆屋還地，其他相同狀況之住戶，視若無睹，
      原告如此選擇性的處理事情，合乎公平正義嗎？
（三）若原告有整體規劃，使用這塊土地，被告願意立下切結書，無償拆屋還地。
丙、本院依聲請前往現場履勘並囑託桃園縣中壢地政事務所測量。
    理　　由
一、本件原告起訴主張：坐落桃園縣中壢市○○段三九之三號土地為中華民國所有，
    原告為管理機關。被告無任何權源，竟占用系爭土地如附圖Ａ、Ｂ所示，面積八
    十七平方公尺之位置，並在其上築有建物居住使用。民法第七百六十七條規定：
    所有人對於無權占有或侵奪其所有物者，得請求返還之，對於妨害其所有權者，
    得請求除去之，有妨害所有權之虞者，得請求防止之。被告無任何權源，占有使
    用系爭土地，原告自得本於所有人物上請求權，訴請被告拆除建物並交還土地，
    此外依民法第一七九條規定：按無法律上之原因而受利益，致他人受損害者，應
    返還其利益，雖有法律上之原因，而其後已不存在者，亦同。故被告無權使用系
    爭土地，應賠償原告相當於租金之損害等情。
二、被告則以：系爭土地上之建物，乃是其父親任職鐵路局時所建造，後來出售給伊
    ，附近屬於原告之土地多筆均屬相同情形，為何原告僅針對被告起訴，沒有對他
    人進行訴追，顯有違公平。如果原告要進行規劃，被告願意切結拆屋還地，如果
    沒有希望承租系爭土地等語置辯。
三、原告主張坐落於桃園縣中壢市○○段三九之三地號土地為中華民國所有，原告為
    管理機關，被告無權占有如附圖所示Ａ、Ｂ部分土地之事實，業據提出土地登記
    謄本為證，並經本院囑託地政機關測量明確，有桃園縣中壢地政事務所土地複丈
    成果圖附卷可稽，被告對於占有原告管理土地一節，復不爭執，應認為真實。
四、按所有人對於無權占有或侵奪其所有物者，得請求返還之，對於妨害其所有權者
    ，得請求除去之，民法第七百六十七條前段及中段定有明文。又國有財產撥給各
    地國家機關使用者，名義上雖仍為國有，實際上即為使用機關行使所有人之權利
    ，故本院對於是類財產，向准由管領機關起訴，代國家主張所有權人之權利，而
    為原告，起訴請求上訴人交還系爭房屋土地，其當事人適格並無欠缺（參照最高
    法院五十一年台上字第二六八０號判例）。就系爭土地而言，被告既為無權占有
    ，則原告本於所有權之作用即民法第七百六十七條之規定，請求被告將坐落訟爭
    土地上，如附圖Ａ、Ｂ部分，面積八十七平方公尺之一、二層建物拆除，將土地
    回復原狀返還原告，自為法所許。
五、被告無正當權源占用原告管理之土地，依社會通常之觀念，將可獲得相當於租金
    之利益而致原告受有損害，原告自得依不當得利之法律關係，請求被告返還相當
    於租金之利益。而按租用基地，建築房屋，其租金以不超過土地申報總價額年息
    百分之十為限，土地法第一百零五條、第九十七條定有明文。次按「土地法第一
    百零五條準用同法第九十七條所定，建築基地之租金，按申報價額年息百分之十
    為限，乃指基地租金之最高限額而言，並非必須照申報地價額年息百分之十計算
    。」、「基地租金之數額，除以基地申報地價為基礎外，尚須斟酌基地之位置，
    工商業繁榮之程度，承租人利用基地之經濟價值及所受利益等項，並與鄰地租金
    相比較，以為決定，並非必達申報總地價年息百分之十最高額。」（最高法院四
    十六年台上字第八五五號判例、最高法院六十八年台上字第三０七一號判例參照
    ）。系爭土地於八十九年七月間之申報地價為每平方公尺一九五００元，有原告
    提出之地價證明書為證。由於系爭土地位於桃園縣中壢火車站旁、位處交通方便
    、商業繁忙之地段，本院認為以計收系爭土地申報地價年息百分之十，尚屬適當
    。依此計算：自起訴狀繕本送達之日起溯及五年相當於租金之損害為８４８２５
    ０元，茲計算如下：１、八十五年二月起至九十年二月，申報地價每平方公尺１
    ９５００元，故租金計算如下：８７Ｘ１９５００Ｘ１０％Ｘ５＝８４８２５０
    元。２、自九十一年六月五日起至前項土地交還之日止，按月租金一萬四千一百
    三十八元。
六、從而，原告基於管理機關代國家主張所有權人之權利，請求被告拆除其占用原告
    管理土地上之建物，將土地回復原狀返還原告，並依不當得利之法律關係請求被
    告給付原告八十四萬八千二百五十元，及自起訴狀繕本送達翌日起即九十一年六
    月五日起至清償之日止，按年息百分之五計算之利息。並自九十一年六月五日起
    至前項土地交還之日止，按月租金一萬四千一百三十八元計算之損害金，為有理
    由，應予准許。
七、本件為判決基礎之事證已臻明確，兩造其餘攻擊防禦方法，與判決結果無影響者
    ，無庸再予一一審究，附此敘明。
八、兩造陳明願供擔保，聲請宣告假執行或免為假執行，經核均無不符，爰分別酌定
    相當之擔保金額宣告之。
九、查拆屋還地，非立時可就，斟酌實際情況，定履行期間六個月，以資兼顧。
據上論結，本件原告之訴為有理由，依民事訴訟法第七十八條、第三百九十六條第一
項、第三百九十條第二項、第三百九十二條，判決如主文。
中　　　華　　　民　　　國　　九十一　　年　　　十　　　月　　　八　　日
                                        臺灣桃園地方法院民事第一庭
~B法　　　官　張益銘
右為正本係照原本作成
如對本判決上訴須於判決送達後二十日內向本院提出上訴狀
中　　　華　　　民　　　國　　九十一　　年　　　十　　　月　　　八　  　日
~B法院書記官　卓清和
